【裁判字號】    99,台上,5894
【裁判日期】    990930
【裁判案由】    妨害自由
【裁判全文】
最高法院刑事判決            九十九年度台上字第五八九四號
上  訴  人  甲○○
上列上訴人因妨害自由案件，不服台灣高等法院台中分院中華民
國九十七年十二月三十日第二審判決（九十七年度上訴字第二六
七一號，起訴案號：台灣台中地方法院檢察署九十六年度偵字第
一二六四五、一六八二八號、九十七年度偵字第五三六八號），
提起上訴，本院判決如下：
    主  文
原判決關於妨害自由有罪部分撤銷，發回台灣高等法院台中分院
。
    理  由
本件原判決認定上訴人甲○○有如其事實欄所載共同以非法方法
，分別剝奪方彥能或童秋菊、李秀英、林麗珠等人行動自由之犯
行，因而撤銷第一審所為關於剝奪方彥能、童秋菊、李秀英、林
麗珠行動自由部分之科刑判決，改判仍論處上訴人共同以非法方
法，剝奪人之行動自由各罪刑（共二罪）；固非無見。
惟按：修正前刑事訴訟法第一百九十六條原規定：「證人在偵查
中或審判中，已經合法訊問，其陳述明確別無訊問之必要者，不
得再行傳喚」。惟該規定已於民國九十二年一月十四日修正為：
「證人已由法官合法訊問，且於訊問時予當事人詰問之機會，其
陳述明確別無訊問之必要者，不得再行傳喚」，並於同年二月六
日公布，自同年九月一日施行。該次修正已明白揭示證人惟有在
法官已經合法訊問之前提下，始得不再傳喚，以與傳聞法則之理
論相符。又依司法院釋字第五八二號解釋理由闡釋：「為確保被
告對證人之詰問權，證人（含共同被告及其他具證人適格之人）
於審判中，應依人證之法定程序，到場具結陳述，並接受被告之
詰問，其陳述始得作為認定被告犯罪事實之判斷依據。」「被告
以外之人（含證人、共同被告等）於審判外之陳述，依法律特別
規定得作為證據者（刑事訴訟法第一百五十九條第一項參照），
除客觀上不能受詰問者外，於審判中，仍應依法踐行詰問程序。
」等意旨，足認被告對證人之對質詰問權，係憲法所保障之基本
訴訟權，除當事人已捨棄不行使或客觀不能行使外，不容任意剝
奪。故法院於審判中，除有刑事訴訟法第一百九十六條等法定情
形，或該證人無法傳喚或傳喚不到，或到庭後無正當理由拒絕陳
述者外，均應依法定程序傳喚證人到場，命其具結陳述，並通知
被告，使被告有與證人對質及詰問之機會，以確保被告之對質詰
問權；否則，如僅於審判期日向被告提示該證人未經對質詰問之
審判外陳述筆錄或告以要旨，無異剝奪被告之對質詰問權，且有
害於實體真實之發現，其所踐行之調查程序，即難謂為適法，該
審判外之陳述，不能認係合法之證據資料，依同法第一百五十五
條第二項規定，不得作為判斷被告犯罪事實之依據。本件原判決
認定上訴人有上揭妨害自由等犯行部分，係分別依憑證人方彥能
、吳渤楊，或證人童秋菊、陳良秋於偵查中之陳述為其主要論據
之一。然上訴人於原審主張上述證人於偵查中訊問時，均未予上
訴人詰問證人之機會，已剝奪其反對詰問權，上開證人之陳述無
證據能力等語（見原審卷第十頁）。乃原審並未傳喚上開四位證
人到庭予上訴人詰問之機會，僅簡略說明上開證人偵查中之供述
，具有證據能力之理由後，即逕行採為認定上訴人上開犯罪事實
判斷之依據，自與證據法則相違背，且有應於審判期日調查之證
據而未予調查之違法。上訴意旨執以指摘，尚非全無理由。而第
三審法院應以第二審判決所確認之事實為判決基礎，原審上述之
違背法令，影響於事實之確定，本院無可據以為裁判，應認原判
決有撤銷發回更審之原因。
據上論結，應依刑事訴訟法第三百九十七條、第四百零一條，判
決如主文。
中    華    民    國  九十九  年    九    月   三十   日
                      最高法院刑事第二庭
                          審判長法官  莊  登  照
                                法官  陳  世  淙
                                法官  徐  昌  錦
                                法官  許  錦  印
                                法官  林  立  華
本件正本證明與原本無異
                                      書  記  官
中    華    民    國  九十九  年    十    月    五    日
                                                     m

司法院資訊處製作；財團法人民間司法改革基金會備份。
